臺灣板橋地方法院民事判決　　　　　　　94年度訴字第1331號
原　　　告　乙○
被　　　告　台北縣人文與環境關懷協會
　　　　　　　　　　　　3號
法定代理人　甲○○
　　　　　　　　　　　　號
上列當事人間請求返還不當得利事件，經本院於民國94年11月23
日言詞辯論終結，判決如下：
    主  文
被告應給付新臺幣陸拾伍萬柒仟元及自民國94年10月28日起至清
償日止，按週年利率百分之五計算之利息。
訴訟費用由被告負擔。
本判決於原告以新台幣貳拾壹萬玖仟元供擔保後，得假執行。
    事實及理由
一、被告未於言詞辯論期日到場，核無民事訴訟法第386 條各款
    所列事由，爰依原告之聲請，由其一造辯論而為判決。
二、原告起訴主張：
（一）原告與被告於民國91年7 月19日就原告所有坐落台北縣永
      和市○○路16號房屋簽訂房屋租賃契約，約定每月租金新
      台幣（下同）45,000元，並僅得轉租予次承租人統一超商
      股份有限公司（以下簡稱「統一超商」）。該租約業經鈞
      院94年度板簡字第147 號判決於93年3 月6 日合法終止，
      再經94年度簡上字第106 號民事裁定駁回被告之上訴而確
      定在案。
（二）惟被告罔顧其與原告間租賃契約已合法終止，而其與次承
      租人間之租賃契約即無所附麗之事實，不僅未曾與原告聯
      繫給付租金暨返還租賃物之相關事宜，反且惡意以其與次
      承租人統一超商未即解除之租約，向台灣台北地方法院台
      北簡易庭提出93年度北簡字第22978 號給付租金等案件，
      此等侵害原告所有權人權益，意圖為自己不法利得之行為
      ，原告權益損傷至大。兩造間之租賃契已於93年3 月6 日
      合法終止。被告即應返還原告自租約終止後93年3 月7 日
      起至93年10月15日止之不當得利657,000 元。為此，爰依
      不當得利之法律關係，請求被告給付663,000 元及自起訴
      狀繕送達被告之翌日即94年10月28日起至清償日，按週年
      利率百分之五計算之利息。
三、被告未於言詞辯論期日到場，亦未提出準備書狀作何聲明或
    陳述。
四、原告主張其與被告於91年7 月19日就原告所有坐落台北縣永
    和市○○路16號房屋簽訂房屋租賃契約，約定每月租金45,
    000 元，並僅得轉租予次承租人統一超商。該租約業經鈞院
    94年度板簡字第14 7號民事判決認定系爭租約業於93年3 月
    6 日合法終止，判決確認兩造之租賃關係自是日起不存在，
    再經94年度簡上字第106 號民事裁定駁回被告之上訴而確定
    之事實，業據提出本院91板院公003 字第001762號公證書、
    房屋租賃契約書、本院94年度板簡字第147 號宣示判決筆錄
    、94年度簡上字第106 號民事裁定等影本各1 件為證（94年
    度板簡字第2254號卷宗第4 至19頁），復經本院依職權調閱
    上開案卷核實無訛，被告經合法通知，未提出準備書狀作何
    聲明或陳述，自堪信為真。
五、原告主張被告罔顧其與原告間租賃契約已合法終止，而其與
    次承租人間之租賃契約即無所附麗之事實，竟向台灣台北地
    方法院請求訴外人統一超商給付92年10月15日起至93年10月
    14 日 止之租金1,080,000 元，業經台灣台北地方法院93年
    度北簡字第22978 號宣示判決筆錄，判決訴外人統一超商應
    如數給付之事實，業據提出台灣台北地方法院93年度北簡字
    第2297 8號宣示判決筆錄影本1 件為證（94年度板簡字第
    2254 號 卷宗第21至24頁），復經本院依職權調閱上開案卷
    核實無誤，自堪信原告之主張為真正。按無法律上之原因而
    受利益，致他人受損害者，應返還其利益，民法第179 條前
    段定有明文，是不當得利請求權之發生要件為：(1)一方受有
    利益；(2)他方受有損害；(3)無法律上之原因；(4)損益之間具
    有因果關係之存在。則本件原告主張被告應依不當得利之規
    定返還其所受之利益，應審究者，即為被告是否受有利益、
    有無法律上之原因等情，茲分敘如下：
（一）按「無權占有他人之土地，可能獲得相當於租金之利益為
      社會通常之觀念。」，最高法院59年度台上字第2490號、
      61年度台上字第1695號著有判例可資參照。觀諸系爭租賃
      契約第8 條之約定，縱原告同意被告將系爭建物轉租予訴
      外人統一超商，惟按轉租係指租賃關係存續中，承租人將
      租賃物出租予第三人，原租賃關係仍存在於出租人與原承
      租人之間，亦即同時存在二個不同之租賃關係。兩造間就
      系爭建物之租賃法律關係自93年3 月6 日起不存在，業如
      前述，兩造間之租賃關係不存在，原告雖得請求被告返還
      系爭建物，然被告與訴外人統一超商間之租賃法律關係仍
      存在，且被告依此租賃法律關係，訴請訴外人統一超商給
      付92年10月15日起至93年10月14日止之租金1,080,000 元
      ，業經台灣台北地方法院93年度北簡字第22978 號判決訴
      外人統一超商應如數給付之，亦如前述，準此，被告自93
      年3 月7 日起占用系爭建物，係無法律上之原因受有占用
      系爭建物之利益，且致原告受有無法使用系爭建物之損害
      ，原告爰依不當得利之法律關係，請求被告返還其所受利
      益，於法有據。
（二）按不當得利之受領人，除返還其所受之利益外，如本於該
      利益更有所取得者，並應返還。但依其利得之性質或其他
      情形不能返還者，應償還其價額，民法第181 條定有明文
      。本件被告無合法權源使用原告所有系爭建物，其所受利
      益為使用本身，此一利益依其性質不能返還，故應以「相
      當之租金」為其償還予原告之價額（前開最高法院61年度
      台上字第1695號判例可資參照），此「價額」之計算，應
      依客觀交易價值定之，又不當得利為權益變動之公平衡量
      ，其目的僅在使受益人所受利益返還予受損人，與損害賠
      償之在於填補被害人所受損害為目的者尚有不同，是以損
      害大於利益時，應以利益準，利益大於損害時，則應以損
      害為準。查被告以每月租金90,000，將系爭建物出租予訴
      外人統一超商，且被告依此租賃法律關係，訴請訴外人統
      一超商給付92年10月15日起至93年10月14日止之租金1,08
      0,000 元，業經台灣台北地方法院93年度北簡字第22978
      號判決訴外人統一超商應如數給付之，有該宣示判決筆錄
      影本1 件附卷可稽（94年度板簡字第2254號卷宗第21至24
      頁）。茲審酌建物使用狀況與被告利用系爭建物所受利益
      之實況等一切情形，認被告使用系爭建物之利得，以原告
      主張每月90,000計算之為適當，依此標準，被告應返還自
      自租約終止後93年3 月7 日起至93年10月15日止，使用原
      告系爭建物所獲「相當於租金」之利益，應為【663,000
      元（90,000元×7 月）+ （90,000元×9/ 30）=657,000
      元】。原告以此數額請求被告返還該不當得利，為有理由
      。
六、綜上所述，原告爰依不當得利之法律關係，請求被告給付65
    7,000 元，及自起訴狀繕本送達被告翌日即94年10月28日起
    至清償日止，按週年利率百分之五計算之利息為有理由，應
    予准許。
七、原告陳明願供擔保，聲請宣告假執行，核無不合，爰酌定相
    當擔保金額准許之。
八、訴訟費用負擔之依據：民事訴訟法第78條。
中　　華　　民　　國　　94　　年　　12　　月　　19　　日
                  民事第二庭    法　官　徐福晉
以上正本係照原本作成
如對本判決上訴，須於判決送達後20日內向本院提出上訴狀
中　　華　　民　　國　　94　　年　　12　　月　　19　　日
                            書記官　林文賢
